臺灣臺北地方法院刑事判決　　　　　　　99年度訴字第1764號
公　訴　人　臺灣臺北地方法院檢察署檢察官
被　　　告　陳金龍
指定辯護人　本院公設辯護人曾德榮
上列被告因殺人未遂案件，經檢察官提起公訴（99年度偵字第19
469 號），本院判決如下：
    主  文
陳金龍使人受重傷，處有期徒刑肆年陸月。扣案之武士刀壹把，
沒收之。
    事  實
一、陳金龍前與友人洪金俊一同外出釣魚過程中發生口角，心生
    不滿，又自他人耳聞洪金俊與其前妻陳燕如有曖昧情事，益
    加氣憤，乃思教訓洪金俊，於民國99年8 月17日晚上10 時
    許，攜帶其所有以報紙包覆好之武士刀（經鑑定非屬槍砲彈
    藥刀械管制條例及內政部公告管制之刀械）前往洪金俊位於
    臺北市○○區○○街12號3 樓之住處，因洪金俊外出，陳金
    龍遂在附近公車亭椅子上睡覺以等候洪金俊返家，並將上開
    經包覆之武士刀藏於附近草叢中，迄至翌日（18日）早上6
    時30分許，陳金龍見洪金俊駕車返家，即佯稱請洪金俊陪同
    選購二手車等語，洪金俊回稱須先出售釣得之魚，陳金龍即
    隨同洪金俊前往六張犁、新店等處賣魚，2 人再一同返回洪
    金俊上開住處樓下，洪金俊詢問陳金龍欲先返家或至洪金俊
    之住處休息，陳金龍回稱待在洪金俊住處樓下即可，洪金俊
    即先自行返家，陳金龍再前往草叢取出前開經包覆之武士刀
    ，並預藏在背後，至洪金俊住處按其門鈴，洪金俊開門讓陳
    金龍入內後，陳金龍即躺在沙發上，表示下午再去看車，洪
    金俊隨後進入浴室淋浴，將淋浴完畢時，陳金龍敲浴室門，
    洪金俊遂開啟浴室門鎖，接著轉身背對陳金龍繼續淋浴，此
    時陳金龍即向洪金俊喝稱「洪仔，我要乎你死」（臺語）等
    語，同時持上開武士刀朝洪金俊臀部附近之位置刺去，洪金
    俊因聽聞陳金龍出聲而轉身，陡見陳金龍持刀朝其刺來，即
    將身子往後一縮，陳金龍因而刺入洪金俊之腹部一刀，致洪
    金俊受有右腹部2 ×2 公分撕裂傷，詎陳金龍為達教訓洪金
    俊之目的，雖其能預見手臂乃人之身體四肢，若以利刃接續
    揮砍，可能肇致手臂機能嚴重減損，仍基於縱予砍傷致其機
    能嚴重減損亦不違背其本意之不確定重傷害故意，持刀欲朝
    洪金俊之下體刺去，洪金俊見狀即揮舞手腳抵抗，陳金龍仍
    持刀接續揮砍洪金俊之四肢數刀，致洪金俊受有四肢及軀體
    多處刀傷、右大腿深度刀傷、股四頭肌及檳骨肌腱斷裂、右
    前臂刀傷併撓動脈、正中神經及尺骨神經斷裂、左肘刀傷併
    肌腱斷裂等傷害，洪金俊在閃躲過程中因頭部撞擊不明物品
    而昏倒在地，陳金龍見狀逃逸，洪金俊昏倒一時後甦醒，即
    從浴室爬至房間，於同日上午8 時56分以電話撥打119 呼叫
    救護車後，因大量失血而休克再度昏迷，經送醫治療後，仍
    有因右神經斷裂而造成右手第4 、5 指彎曲困難、併指及開
    指功能受損，因右中正神經斷裂而造成右手第1 、2 、3 指
    麻木，手指對掌功能受損之嚴重減損右手一肢機能之重傷害
    。嗣陳金龍自洪金俊之住處逃離後，即於99年8 月17日上午
    9 時許，在未有任何有偵查犯罪職權之公務員知悉其重傷害
    之犯行前，主動將上開武士刀以報紙包覆，攜帶前往臺北市
    政府警察局文山第一分局投案，而扣得上開武士刀1 把。
二、案經臺北市政府警察局文山第一分局報請臺灣臺北地方法院
    檢察署檢察官偵查起訴。
    理  由
一、按被告以外之人於審判外之言詞或書面陳述，除法律有規定
    者外，不得作為證據；又被告以外之人於審判外之陳述，雖
    不符合同法第159 條之1 至第159 條之4 之規定，但經當事
    人於審判程序同意作為證據，法院審酌該言詞陳述或書面陳
    述作成時之情況，認為適當者，亦得為證據。當事人、代理
    人或辯護人於法院調查證據時，知有第159 條第1 項不得為
    證據之情形，而未於言詞辯論終結前聲明異議者，視為有前
    項之同意，刑事訴訟法第159 條第1 項及第159 條之5 分別
    定有明文。本判決下列所引用之證據資料，均經依法踐行調
    查證據程序，當事人於本院言詞辯論終結前亦未聲明異議，
    本院審酌證據資料製作時之情況，均無違法不當及證明力明
    顯過低之瑕疵，亦查無依法應排除其證據能力之情形，認以
    之作為證據應屬適當，皆有證據能力。
二、訊據被告陳金龍固坦承曾因釣魚與告訴人洪金俊起爭執，及
    懷疑告訴人與其前妻有染等事，心生教訓告訴人之意，而於
    上開時、地，持扣案之武士刀朝告訴人多次揮砍，致告訴人
    受有上開傷害之事實，然矢口否認有何重傷害犯行，辯稱：
    我沒有使告訴人重傷的意思，我只是要教訓告訴人等語。辯
    護人則以：被告僅欲傷害告訴人，主觀上無殺人犯意，否則
    被告可乘告訴人倒地無意識時繼續刺殺或割其下體，告訴人
    於受傷後送至臺北市立萬芳醫院就醫時，據醫師開具診斷書
    謂「全身多處撕裂傷合併出血性休克」，復經本院函詢臺北
    市立萬芳醫院關於告訴人之傷勢，是否有致命危險一事，依
    該院函覆意旨，告訴人所受傷勢似屬一般普通之傷非致命傷
    ，在當時似無致命危險，且被告與告訴人原為好友，因一時
    氣憤受刺激所為，再被告於犯後自首，犯後態度良好，應非
    基於殺人犯意所為等語置辯。惟查：
  (一)被告前與告訴人一同外出釣魚過程中發生口角，又自他人耳
    聞告訴人與其前妻陳燕如有曖昧情事，氣憤難平，為思教訓
    告訴人，遂於99年8 月17日晚上10時許，攜帶其所有以報紙
    包覆好之武士刀前往告訴人上開住處，因告訴人外出，被告
    遂在附近公車亭椅子上睡覺以等候告訴人返家，並將上開經
    包覆之武士刀藏於附近草叢中，迄至翌日（18日）早上6 時
    30分許，被告見告訴人駕車返家，即佯稱請告訴人陪同選購
    二手車等語，告訴人回稱須先出售釣得之魚，被告即隨同告
    訴人前往六張犁、新店等處賣魚，2 人再一同返回告訴人上
    開住處樓下，告訴人詢問被告欲先返家或至告訴人之住處休
    息，被告回稱待在告訴人住處樓下即可，告訴人即先自行返
    家，被告再前往草叢取出前開經包覆之武士刀，並預藏在背
    後，至告訴人住處按其門鈴，告訴人開門讓被告入內後，被
    告即躺在沙發上，表示下午再去看車，告訴人隨後進入浴室
    淋浴，將淋浴完畢時，被告敲浴室門，告訴人遂開啟浴室門
    鎖，被告進入浴室後持上開武士刀朝告訴人刺去，刺入告訴
    人腹部一刀後，再接續持刀朝告訴人揮砍，告訴人雖揮舞手
    腳抵抗，被告仍持刀揮砍告訴人之四肢數刀，告訴人在閃躲
    過程中因頭部撞擊不明物品而昏倒在地，被告見狀逃逸，告
    訴人昏倒一時後甦醒，即從浴室爬至房間，於同日上午8 時
    56分以電話撥打119 呼叫救護車後，因大量失血而休克再度
    昏迷等情，業據被告於本院審理時供承在卷（見本院卷第17
    4 至179 頁），核與證人即告訴人於本院審理時及證人即告
    訴人之子洪培裕、證人即告訴人之前妻何碧蓮、證人即告訴
    人之鄰居蔡梅月、吳坤烈於警詢時證述情節相符（見偵字卷
    第8 至11頁、第28頁，本院卷第106 至108 頁），並有臺北
    市政府消防局救災救護指揮中心受理報案紀錄表、臺北市政
    府消防局救護紀錄表、兇案現場血泊照片、兇器照片、被告
    著血衣投案警局照片、臺北市政府警察局99年9 月17日北市
    警保字第09934863100 號函及所附照片在卷及武士刀1 把扣
    案可稽（見偵字卷第20至21頁、第23至26頁、第52至53頁）
    ；又扣案之武士刀全長44公分，刀刃29公分，刀刃寬度接近
    刀柄處約為3 公分，刀刃彎曲處（距離刀尖約4 公分的位置
    ）之寬度約2 公分，此後刀刃寬度因彎曲的關係逐漸縮小至
    零，亦經本院於100 年5 月10日審判期日當庭勘驗明確（見
    本院卷第173 頁背面），亦核與告訴人所受傷勢（詳後述）
    相符。
  (二)告訴人因遭被告持刀刺擊，受有右腹部2 ×2 公分撕裂傷、
    四肢及軀體多處刀傷、右大腿深度刀傷、股四頭肌及檳骨肌
    腱斷裂、右前臂刀傷併撓動脈、正中神經及尺骨神經斷裂、
    左肘刀傷併肌腱斷裂等傷害，經治療後，仍因右神經斷裂而
    造成右手第4 、5 指彎曲困難、併指及開指功能受損，因右
    中正神經斷裂而造成右手第1 、2 、3 指麻木，手指對掌功
    能受損，且右手功能已嚴重喪失，將影響到告訴人日常生活
    之活動，如：右手持筷、持筆，或握持其他物品之能力一節
    ，此有臺北市立萬芳醫院100 年2 月10日萬院醫病字第0990
    010025號函及所附告訴人就診病歷影本、同院乙種診斷證明
    書影本、甲種診斷證明書影本、同院100 年3 月1 日萬院醫
    病字第10000015 13 號函、同院100 年3 月10日萬院醫病字
    第1000001809號函、同院100 年4 月7 日萬院醫病字第1000
    002573號函、本院100 年5 月9 日公務電話紀錄1 紙在卷可
    考（見偵字卷第22頁，本院卷第139 、143 頁、第146 至14
    9 頁、第155 至156 頁、第167 頁，外放卷），是堪認告訴
    人所受傷勢符合刑法第10條第4 項第4 款所定「毀敗或嚴重
    減損一肢以上之機能」之重傷要件。從而，被告於前開時、
    地，持扣案之武士刀朝告訴人刺擊，致告訴人受有上開重傷
    害之事實，堪以認定。
  (三)關於被告於案發當時持刀刺擊告訴人之主觀犯意究竟為殺人
    、重傷害或傷害故意，按殺人未遂與傷害之區別，本視加害
    人有無殺意為斷，被害人受傷之程度、被害人受傷處所是否
    為致命部位，及傷痕多寡、輕重如何，僅足供認定有無殺意
    之參考，究不能據為區別殺人未遂與傷害之絕對標準，故不
    能僅因被害人受傷之位置係屬人體要害，即認定加害人自始
    即有殺害被害人之犯意；至其殺意之有無，雖不以兇器之種
    類及傷痕之多少等，為絕對之認定標準，但加害人下手之部
    位、用力之程度，仍非不可藉為判斷有無殺意之心證依據（
    最高法院94年度臺上字第6857號、87年度臺上字第3123號判
    決意旨參照）。經查，告訴人因遭被告持刀刺擊而致右腹部
    受有2 ×2 公分之撕裂傷，已如前述，被告就此辯稱：當時
    告訴人在浴室洗澡，浴室有關，我敲門，告訴人開門之後，
    就轉身過去沖水，我邊說「洪仔，對不起，我是忍耐不住，
    才會殺你」（臺語）這句話，刀子邊刺進去，我原本要刺告
    訴人的屁股，但我講「洪仔，對不起」時，他人就轉身，而
    且往後退縮，我才會刺到告訴人的腹部等語，核與證人即告
    訴人於本院審理時證稱：我在浴室洗澡，被告喊說「洪仔，
    我要乎你死」（臺語）時，我就轉過身來，看到被告手靠近
    我身體的影子，我就很自然的身體往後縮，被告就把刀子刺
    進我右下腹部等語（見本院卷第108 頁）所述告訴人原係背
    對被告，因被告出聲始轉身面對被告之情相符，是由該過程
    觀之，當時告訴人既原係背對被告，被告實難朝告訴人之腹
    部加以行刺，即令被告於行刺同時口出上言，告訴人是否因
    而轉身，以及如何反抗，均非被告所能掌握或預知，故難謂
    被告第一刀下手的目標位置即告訴人之腹部，且依被告所辯
    其原本欲刺告訴人臀部等語，當時告訴人轉過身後，將身體
    往後一縮，腹部離地高度因而降至與臀部離地高度相同之處
    ，被告因此刺入告訴人腹部，此情非難想見，是被告上開所
    辯原本欲刺告訴人臀部一節尚非無據，堪認被告第一刀原欲
    刺擊告訴人臀部附近之位置，因告訴人忽然轉身，始刺入告
    訴人腹部；再衡以當時被告在告訴人毫無防備下以刀刃長29
    公分之尖刀揮刺第一刀，於無骨骼阻擋之軟嫩腹部造成2 ×
    2 公分撕裂傷之情形，益徵告訴人右腹部之傷勢乃告訴人為
    閃過被告手持武士刀之刺擊，卻仍遭該武士刀刺傷而致之傷
    害。再被告於下手第一刀後，原欲繼續以該武士刀割告訴人
    之下體，然告訴人揮舞手腳阻擋，被告因而砍至告訴人之四
    肢一節，業據被告供承在卷（見本院卷第109 頁正面），是
    綜觀被告下手部位，均非人體致命部位，尚難認被告主觀上
    有殺人犯意。另證人即告訴人證稱被告於下手當時口喊「洪
    仔，我要乎你死」（臺語）等語，就此被告雖供稱其係喊「
    洪仔，對不起，我是忍耐不住，才會殺你」（臺語），惟以
    當時被告係一邊說話一邊持刀刺向告訴人，告訴人隨時恐有
    反擊之勢此等危急情境以觀，被告應不致口出「洪仔，對不
    起，我是忍耐不住，才會殺你」（臺語）如此冗長之言，其
    所說內容以較為簡短之「洪仔，我要乎你死」（臺語）較為
    合理，然縱認被告當時口出此語，其持刀刺擊告訴人，既係
    為達教訓告訴人之目的，可以想見其當時情緒之激憤，此際
    口出惡言多係為宣洩心中怒氣，是亦難憑被告上開極可能係
    出於情緒上之言語，即認定被告有殺人犯意。然而，被告在
    下手第一刀後，為割告訴人之下體而接續持刀對告訴人揮砍
    ，見告訴人揮舞手腳阻擋，被告仍以有銳利刀鋒之武士刀接
    續揮砍告訴人之四肢數刀，而以該武士刀向人體四肢猛力砍
    擊，依一般社會生活之通常經驗，當有致人肢體傷重致殘或
    機能嚴重減損之高度可能，被告為一50餘歲成年男子，依其
    智識程度及生活經驗，對此應有認識，惟被告原意既在割告
    訴人之下體，而非刺擊告訴人之手臂，自難認被告有致告訴
    人手臂機能嚴重減損之直接故意，然被告於主觀上可預見手
    臂乃人之身體四肢，若以利刃猛力揮砍，可能會使手臂神經
    斷裂，肇致手臂機能嚴重減損之結果，仍在縱予砍傷致其機
    能嚴重減損亦不違背其本意之情形下，持該銳利之武士刀朝
    告訴人手臂揮砍，造成告訴人受有右前臂刀傷併撓動脈、正
    中神經及尺骨神經斷裂之傷害，經治療後，仍因右神經斷裂
    而造成右手第4 、5 指彎曲困難、併指及開指功能受損，因
    右中正神經斷裂而造成右手第1 、2 、3 指麻木，手指對掌
    功能受損等重傷害，依被告使用之凶器、下手方式、部位及
    程度等情狀綜合以觀，堪認被告當時主觀上確有使人受重傷
    之不確定故意無訛。被告辯稱其無重傷害故意等語，要屬事
    後畏罪卸責之詞，洵無足採。
三、核被告所為，係犯刑法第278 條第1 項之重傷罪。公訴人起
    訴認被告係犯刑法第271 條第2 項、第1 項之殺人未遂罪，
    容有未洽。惟殺人未遂罪與重傷罪，就傷害人之身體部分，
    其起訴之基本事實同一，僅是主觀犯意有所不同，爰依刑事
    訴訟法第300 條規定，變更起訴法條。又按對於未發覺之罪
    自首而受裁判者，得減輕其刑，刑法第62條前段定有明文。
    本件被告於前開時、地持刀刺殺告訴人後，即以報紙包覆上
    開武士刀，於99年8 月18日上午9 時攜帶該武士刀前往派出
    所投案，主動告知警員其殺人及犯罪地點一節，業經被告供
    承在卷，且有臺北市政府警察局文山第一分局刑事案件報告
    單、被告投案之監視錄影畫面翻拍照片可佐（見偵字卷第5
    、26頁，本院卷第178 頁背面），參以證人即告訴人於本院
    審理時證稱：我打電話給119 叫救護車，我沒有說是何人殺
    傷我的，我要掛電話之前，我有說我朋友殺我，但我沒有講
    人名等語（見本院卷第10 7頁背面），及依卷附臺北市政府
    消防局救護紀錄表所示（見偵字卷第21頁），救護車係於99
    年8 月18日早上8 時59分到達洪金俊上開住處實行救護一情
    ，堪認被告係在偵查犯罪機關尚未發覺其涉有重傷害罪嫌前
    ，即向偵查犯罪機關自承犯罪，故被告行為應符合自首之要
    件，爰依刑法第62條前段之規定，減輕其刑。爰審酌被告與
    告訴人原係朋友，僅因與告訴人外出釣魚時發生口角爭執，
    又聽聞他人傳言告訴人與其前妻有染之事，未待加以求證，
    即因氣憤難耐，心生以暴力方式教訓告訴人之念，而基於重
    傷害之不確定故意，持刀對告訴人之四肢接續揮砍，造成告
    訴人受有嚴重減損右手一肢機能之重傷害，對告訴人餘生之
    日常生活活動能力危害甚鉅，顯見被告毫無尊重他人身體之
    觀念，惡性重大，且被告於犯後遭警逮捕時，尚向媒體記者
    笑稱：這又沒什麼等語，益見被告對他人身體法益之輕視，
    亦未對其犯行有何悛悔之意，且被告迄今僅空言有意賠償告
    訴人，然均以經濟狀況不佳為由，而未表示具體賠償之數額
    ，故未能與告訴人達成和解，暨被告目前無業，教育程度為
    小學肄業等一切情狀，量處如主文所示之刑。檢察官求處有
    期徒刑5 年以上，尚嫌過重。另扣案之武士刀1 把，係被告
    所有供犯本件重傷害罪所用之物，業據被告供明在卷（見本
    院卷第173 頁正面），應依刑法第38條第1 項第2 款規定宣
    告沒收，至扣案之報紙7 張、血衣2 件，與本案上開犯行無
    直接關連性，爰不予宣告沒收，併此敘明。
據上論斷，應依刑事訴訟法第299條第1項前段、第300條，刑法第
278條第1項、第62條前段、第38條第1項第2款，判決如主文。
本案經檢察官曹哲寧到庭執行職務
中    華    民    國    100     年    5     月    27   日
                  刑事第十九庭  審判長法  官  李明益
                                      法  官  紀凱峰
                                      法  官  高若珊
上正本證明與原本無異。
如不服本判決應於收受送達後10日內向本院提出上訴書狀，並應
敘述具體理由；其未敘述上訴理由者，應於上訴期間屆滿後20日
內向本院補提理由書（均須按他造當事人之人數附繕本）「切勿
逕送上級法院」。告訴人或被害人如對於本判決不服者，應具備
理由請求檢察官上訴，其上訴期間之計算係以檢察官收受判決正
本之日期為準。
                                      書記官  游曉婷
中    華    民    國   100    年    5     月    30    日
附錄本案論罪科刑法條全文
中華民國刑法第278條
（重傷罪）
使人受重傷者，處5年以上12年以下有期徒刑。
犯前項之罪因而致人於死者，處無期徒刑或7 年以上有期徒刑。
第一項之未遂犯罰之。